【裁判字號】    99,審訴,471
【裁判日期】    990630
【裁判案由】    偽造文書等
【裁判全文】
臺灣士林地方法院刑事判決             99年度審訴字第471號
公  訴  人  臺灣士林地方法院檢察署檢察官
被      告  乙○○
上列被告因詐欺案件，經檢察官提起公訴（99年度偵字第6909號
、第6943號），本院判決如下：
    主  文
本件管轄錯誤，移送於臺灣苗栗地方法院。
    理  由
一、公訴意旨略以：被告乙○○、張鴻文（經檢察官另行起訴）
    、王永成、謝宗霖（王永成、謝宗霖2 人另由檢察官簽分偵
    辦）及其所屬詐欺集團成員共同基於意圖為自己不法所有、
    行使偽造公文書僭越行使公務員職權之犯意聯絡，圖謀假冒
    「臺灣臺北地方法院檢察署主任檢察官林錦村」「臺灣臺北
    地方法院檢察署檢察官許永欽」等公務員身分為由，向民眾
    詐財牟利，（一）乙○○所屬詐欺集團成員即於民國98年1
    0 月8 日11時30分許，先佯稱係臺北馬偕醫院醫務人員以電
    話向張玉聰佯稱：其身分證、健保卡等資料遭人冒用云云，
    乃由臺北馬偕醫院警衛人員報案轉知臺灣臺北地方法院檢察
    署承辦詐欺案件專組人員偵辦，復由詐欺集團成員假冒「臺
    灣臺北地方法院檢察署許永欽檢察官」之公務員身分，打電
    話向張玉聰詐稱：因其涉及力霸投資刑事案件，經傳喚均未
    到庭，如不將其資產暫時凍結並轉存法院，其將遭到收押，
    而經凍結之資產，待案件釐清後即行返還，且隨即指派法院
    人員前往收取款項云云，致使張玉聰信為真，於98年10月8
    日18時20分許，依詐騙電話指示，前往第一銀行大直分行提
    領現金新臺幣 (下同)120 萬 元後，再依詐騙集團成員指示
    ，攜帶上開款項趕赴至臺北市○○區○○路554 巷8 號1 號
    迪士尼牙科診所附近等候，乙○○隨即搭乘其所屬詐騙集團
    不詳之成年男子所駕駛車輛，前往上開迪士尼牙科診所附近
    ，由乙○○下車假冒臺灣臺北地方法院法檢察署職員之公務
    員身分，向張玉聰佯稱：其受檢察官之指示前來收取凍結款
    項云云，而僭越行使公務員職權，並當場交付予張玉聰於不
    詳時、地所偽造之「臺北地方法院地檢署政務科扣押命令通
    知書」、「臺灣臺北地方法院地檢署刑事傳票」、「臺灣臺
    北地方法院檢察署政務科偵查卷宗」等公文書，而加以行使
    之，向張玉聰收取現金120 萬元得手，足生損害於臺灣臺北
    地方法院檢察署及張玉聰。（二）復於98年9 月9 日11時許
    ，復以相同手法，先佯稱係電信警察人員以電話向孫縈慧佯
    稱：其遭冒名申辦電話門號而未繳納電話費用，且申辦扣繳
    之銀行帳戶涉及洗錢云云，乃由電信警察人員報案轉知臺灣
    臺北地方法院檢察署承辦詐欺案件專組人員偵辦，復由詐欺
    集團成員假冒「臺灣臺北地方法院檢察署林錦村主任檢察官
    」之公務員身分，打電話向孫縈慧詐稱：因其涉及擄車勒贖
    刑事案件，經傳喚均未到庭，如不將其資產暫時凍結並轉存
    法院，其將遭到收押，而經凍結之資產，待案件釐清後即行
    返還，且隨即指派法院人員前往收取款項云云，致使孫縈慧
    信為真，於98年9 月9 日14時38分許，依詐騙電話指示，前
    往基隆市○○路○ 段郵局提領現金22萬6000元後，再依詐騙
    集團成員指示，於98年9 月9 日16時許，攜帶上開款項趕赴
    至基隆市安樂區○○○街392 號建德國小附近等候，乙○○
    隨即搭乘其所屬詐騙集團不詳之成年男子所駕駛車輛，前往
    上開建德國小附近，由乙○○下車假冒臺灣臺北地方法院法
    檢察署職員之公務員身分，向孫縈慧佯稱：其受檢察官之指
    示前來收取凍結款項云云，而僭越行使公務員職權，並當場
    交付予孫縈慧於不詳時、地所偽造之「臺北地方法院公證申
    請書」、「臺灣臺北地方法院地檢署刑事傳票」、「臺北地
    方法院地檢察署公證處收據」等公文書，而加以行使之，向
    孫縈慧收取現金22萬6000元得手，足生損害於臺灣臺北地方
    法院檢察署及孫縈慧。嗣後，張玉聰、孫縈慧2 人發覺受騙
    報案，而於張玉聰、孫縈慧所提供之「臺北地方法院地檢署
    政務科扣押命令通知書」、「臺灣臺北地方法院地檢署刑事
    傳票」等公文書採得乙○○指紋，始查悉上情（下稱系爭本
    案）。因認被告乙○○所為，係犯刑法第158 條第1 項之冒
    充公務員行使職權、第216 條、第211 條之行使偽造公文書
    、第218 條第1 項之偽造公印文、第339 條第1 項之詐欺取
    財等罪嫌。
二、按案件由犯罪地或被告之住所、居所或所在地之法院管轄，
    刑事訴訟法第5 條第1 項定有明文；又被告之住所、居所或
    所在地，係以起訴時為標準；所謂犯罪地，參照刑法第4 條
    之規定，應包括行為地與結果地兩者而言（最高法院48年臺
    上字第837 號、72年度臺上字第5894號判例參照）。次按無
    管轄權之案件，應諭知管轄錯誤之判決，並同時諭知移送於
    管轄法院，同法第304 條定有明文，且依同法第307 條之規
    定，此項判決並得不經言詞辯論逕行為之。經查，本案被告
    乙○○之戶籍設於苗栗縣竹南鎮○○街62號，有其個人基本
    資料查詢結果1 紙在卷可憑。又被告確居住於該址，亦據檢
    察官起訴書載明無訛，且此情亦據被告於偵查中陳述在卷（
    見臺灣臺北地方法院檢察署99年度偵字第8407號卷偵查卷所
    附99年4 月2 日訊問筆錄、臺灣基隆地方法院檢察署99年度
    偵字第10 59 號卷所附99年4 月28日訊問筆錄），堪認被告
    於檢察官起訴時之住、居所確係前開苗栗之戶籍址無訛。又
    本件被告所屬之詐欺集團成員係先以電話向址設臺北市中山
    區之被害人張玉聰、址設基隆市安樂區之被害人孫縈慧訛稱
    公務員，進而施用詐術，致其等均陷於錯誤後，再分別於臺
    北市中山區、基隆市安樂區行使偽造公文書及詐欺取財之行
    為，由是以察，本件犯罪行為地、結果地，亦非本院轄區。
    是被告於本件起訴時之住、居所、本件犯罪之行為地、結果
    地，無一在本院轄區內，堪可認定。
三、再按數同級法院管轄之案件相牽連者，得合併由其中一法院
    管轄；前項情形，如各案件已繫屬於數法院者，經各該法院
    之同意，得以裁定將其案件移送於一法院合併審判之，有不
    同意者，由共同之直接上級法院裁定之。又數人共犯一罪或
    數罪，亦屬相牽連案件，此觀諸刑事訴訟法第6 條第1 項、
    第2 項、第7 條第1 款分別定有明文。又前揭法條所指相牽
    連案件，其訴訟對象各別，訴訟繫屬亦互異，本得分別起訴
    ，分別審判，惟基於訴訟經濟之考量，故有牽連管轄規定之
    設，是上開規定，自以各該案件均正值繫屬於法院且未判決
    前，始有其適用，若其中有任一案件業經法院判決或因故脫
    離訴訟繫屬，則即無訴訟經濟考量之實益，當應按其土地管
    轄、事物管轄之性質，由有管轄權之法院另為審判（最高法
    院22年上字第1804號判例亦同此意旨）。經查，本件公訴人
    起訴被告涉犯刑法第158 條第1 項之冒充公務員行使職權、
    第216 條、第211 條之行使偽造公文書、第218 條第1 項之
    偽造公印文、第339 條第1 項之詐欺取財等罪，與其前所涉
    犯刑法第158 條第1 項之冒充公務員行使職權、第216 條、
    第211 條之行使偽造公文書、第218 條第1 項之偽造公印文
    、第339 條第1 項之詐欺取財之案件（下稱系爭前案），有
    刑事訴訟法第7 條第1 款所定義之相牽連案件，而向本院提
    起本件之追加起訴，然查系爭前案業經本院於99 年6月10日
    以99年度訴字第132 號判決處有期徒刑1 年6 月在案（尚未
    確定），且被告已交保釋放，有臺灣高等法院被告前案紀錄
    表、系爭前案之案件基本資料等在卷可稽。而本件至99年6
    月15日始繫屬本院之事實，有臺灣士林地方法院檢察署99年
    6 月15日甲○清泰99偵6909字第6061號函上本院收文戳印文
    可考（見本院99年度審訴字第471 號卷第1 頁）。由是以察
    ，檢察官就系爭前案之牽連犯罪之本案提起追加起訴繫屬於
    本院之際，被告業已交保釋放，且系爭前案業已言詞辯論終
    結，堪認系爭前案並非本院繫屬中之案件，依上開說明，本
    院已無從基於訴訟經濟之考量，依刑事訴訟法第6 條第1項
    、第2 項之規定取得管轄權。
四、綜上所述，本件犯罪地與被告之住所、居所及所在地，及本
    件犯罪之行為地、結果地，均非在本院管轄範圍內，本院並
    無管轄權。是本院對本件既無管轄權，揆諸首揭法律規定，
    爰不經言詞辯論，逕行諭知管轄錯誤，並將本件移送被告住
    所地之管轄法院即臺灣苗栗地方法院。
五、據上論斷，應依刑事訴訟法第304條、第307條，判決如主文
    。
中    華    民    國    99    年    6     月    30    日
                  刑事第一庭  審判長  法  官  洪英花
                                      法  官  雷雯華
                                      法  官  王沛雷
以上正本證明與原本無異。
如不服本判決應於收受判決後10日內向本院提出上訴書狀，並應
應敘述具體理由。其未敘述上訴理由者，應於上訴期間屆滿後20
日內向本院補提理由書(均須按他造當事人之人數附繕本)「切勿
逕送上級法院」。
                                      書記官  吳尚文
中    華    民    國    99    年    6     月    30    日

司法院資訊處製作；財團法人民間司法改革基金會備份。
